臺灣臺中地方法院刑事判決　　　　　　　96年度易字第2096號
公　訴　人　臺灣臺中地方法院檢察署檢察官
被　　　告　庚○○
上列被告因詐欺案件，經檢察官提起公訴（九十六年度偵字第四
三七一號），本院判決如下：
    主    文
庚○○幫助連續意圖為自己不法之所有，以詐術使人將本人之物
交付，處有期徒刑陸月，如易科罰金，以銀元參佰元即新臺幣玖
佰元折算壹日，減為有期徒刑月，如易科罰金，以銀元參佰元
即新臺幣玖佰元折算壹日。
    犯罪事實
一、庚○○知悉不法犯罪集團，經常要求被害人將被騙之款項匯
    入其所使用之人頭帳戶，以掩飾其詐欺取財之犯罪所得，並
    藉此逃避檢警人員之追緝，且預見向其取得存摺、提款卡等
    帳戶資料之人，會以其所提供之帳戶作為此類詐財取財之不
    法所用，竟仍基於幫助詐欺取財之不確定故意，容任他人使
    用其提供之帳戶，以遂行詐騙他人財物之犯行，於民國94年
    12 月1日及同年月2日，在新竹市○○路附近，先後自己○○（另經檢察官提起公訴，業經臺灣高等法院臺中分院於96
    年3 月13日以96年度上易字第170號判決確定在案）處收受
    其所申辦之慶豐商業銀行新竹分行帳號00000000000000號及
    中國信託商業銀行帳號000000000000號之帳戶存摺、提款卡
    及密碼後，復於不詳於時間、地點，將前開帳戶存摺、提款
    卡及密碼提供予不詳犯罪集團，該集團成員果基於意圖為自
    己不法所有之概括犯意，而連續為下列詐欺取財犯行：
  (一)於94年12月1日，以電腦網際網路登入奇摩拍賣網站，佯稱
    自己為行動電話之賣方，寄發電子郵件與有意購買之辛○○
    聯絡洽購事宜，再撥打辛○○之行動電話要求其儘快匯款至
    指定帳戶，辛○○即誤信為真，而於94年12月2日某時，依
    電話內容之指示，匯款新臺幣（下同）2100元至己○○之上
    開慶豐商業銀行新竹分行帳戶內，再由該犯罪集團成員立即
    將前揭入帳款項領出，以此方式詐騙財物得手。
  (二)於94年12月2日，以電腦網際網路登入奇摩拍賣網站，佯稱
    自己為行動電話之賣方，寄發電子郵件要求得標者甲○○儘
    快匯款至指定帳戶，當時甲○○正於臺中市○○區○○路22號
    上網瀏覽，見此訊息即誤信為真，而於94年12月2日下午8時
    55分許，依上開電子郵件訊息之指示，匯款6220元至己○○
    之上開慶豐商業銀行新竹分行帳戶內，再由該犯罪集團成員
    立即將前揭入帳款項領出，以此方式詐騙財物得手。
  (三)於94年12月2日，以電腦網際網路登入奇摩拍賣網站，佯稱
    自己為手提包之賣方，寄發電子郵件要求得標之黃淑芬儘快
    匯款至指定帳戶，當時黃淑芬正於臺中縣大甲鎮○○路之住
    處內上網瀏覽，見此訊息即誤信為真，而於94年12月2日晚
    間，依上開電子郵件訊息之指示，匯款9500元至己○○之上
    開慶豐商業銀行新竹分行帳戶內，再由該犯罪集團成員立即
    將前揭入帳款項領出，以此方式詐騙財物得手。
  (四)於94年12月初，以電腦網際網路登入奇摩拍賣網站，佯稱自
    己為數位相機之賣方，寄發電子郵件表示原得標者惡意棄標
    ，要求有意購買之乙○○儘快匯款至指定帳戶，當時乙○○
    正於臺中縣豐原市○○路之住處內上網瀏覽，見此訊息即誤
    信為真，而於94年12月4日某時，依上開電子郵件訊息之指
    示，匯款1200元至己○○之上開慶豐商業銀行新竹分行帳戶
    內，再由該犯罪集團成員立即將前揭入帳款項領出，以此方
    式詐騙財物得手。
  (五)於94年12月初，以電腦網際網路登入奇摩拍賣網站，佯稱自
    己為手機之賣方，寄發電子郵件要求得標之壬○儘快匯款至
    指定帳戶，當時壬○正於臺北市○○區○○街之住處內上網
    瀏覽，見此訊息即誤信為真，而於94年12月5日上午，依上
    開電子郵件訊息之指示，匯款4300元至己○○之上開中國信
    託商業銀行帳戶內，再由該犯罪集團成員立即將前揭入帳款
    項領出，以此方式詐騙財物得手。
  (六)於94年12月初，以電腦網際網路登入奇摩拍賣網站，佯稱自
    己為遊戲主機之賣方，寄發電子郵件要求得標之丁○○儘快
    匯款至指定帳戶，當時丁○○正於臺中市○○區○○路之住
    處內上網瀏覽，見此訊息即誤信為真，而於94年12月4日某
    時，依上開電子郵件訊息之指示，匯款3400至己○○之上開
    中國信託商業銀行帳戶內，再由該犯罪集團成員立即將前揭
    入帳款項領出，以此方式詐騙財物得手。
  (七)於94年12月初，以電腦網際網路登入奇摩拍賣網站，佯稱自
    己為遙控直昇機之賣方，寄發電子郵件表示原得標者惡意棄
    標，要求有意購買之丙○○儘快匯款至指定帳戶，丙○○見
    此訊息即誤信為真，而於94年12月5日下午某時，依上開電
    子郵件訊息之指示，匯款5500元至己○○之上開慶豐商業銀
    行新竹分行帳戶內，再由該犯罪集團成員立即將前揭入帳款
    項領出，以此方式詐騙財物得手。
  (八)於94年12月初，以電腦網際網路登入奇摩拍賣網站，佯稱自
    己為行動電話之賣方，寄發電子郵件要求得標之戊○○儘快
    匯款至指定帳戶，戊○○見此訊息即誤信為真，而於94年12
    月5日下午1時25分許，依上開電子郵件訊息之指示，匯款
    1630元至己○○之上開慶豐商業銀行新竹分行帳戶內，再由
    該犯罪集團成員立即將前揭入帳款項領出，以此方式詐騙財
    物得手。嗣經員警依據另案詐欺犯罪所得之資料，察覺己○○上開帳戶存提情形有異，始循線查知上情。
二、案經臺中市警察局第一分局報請臺灣臺中地方法院檢察署檢
    察官偵查起訴。
    理  由
一、證據能力部分：
  (一)按被告以外之人於偵查中向檢察官所為陳述，除顯有不可信
    之情況者外，得為證據，刑事訴訟法法第159條之1第2項定
    有明文。偵查中對被告以外之人（包括證人、鑑定人、告訴
    人、被害人及共同被告等）所為之偵查筆錄，或被告以外之
    人向檢察官所提之書面陳述，性質上均屬傳聞證據。惟現階
    段刑事訴訟法規定檢察官代表國家偵查犯罪、實施公訴，依
    法其有訊問被告、證人及鑑定人之權，證人、鑑定人且須具
    結，而實務運作時，檢察官偵查中向被告以外之人所取得之
    陳述，原則上均能遵守法律規定，不致違法取供，其可信度
    極高，職是，被告以外之人前於偵查中已具結而為證述，除
    反對該項供述得具有證據能力之一方，已釋明「顯有不可信
    之情況」之理由外，不宜以該證人未能於審判中接受他造之
    反對詰問為由，即遽指該證人於偵查中之陳述不具證據能力
    。又所謂「顯有不可信之情況」，係指陳述是否出於供述者
    之真意，有無違法取供情事之信用性而言，故應就偵查筆錄
    製作之原因、過程及其功能等加以觀察其信用性，據以判斷
    該項陳述是否有顯不可信之情況，並非對其陳述內容之證明
    力如何加以論斷，此有最高法院94年度台上字第629號判決
    意旨可資參照。本件證人己○○於檢察官偵查時既經具結為
    證，復由被告於同庭與之當面對質，仍指證其上開帳戶存摺
    等物確實交給被告，製有偵訊筆錄可憑，雖證人己○○於本
    院審理中經傳、拘未到庭，惟證人己○○於偵查中經檢察官
    訊問具結作證時，被告之在場權、對質權均已經確保，並無
    違法取供情事，且證人己○○於偵查中已先為自白犯罪，其
    指證被告對於自身之罪責並不能卸免，如其意在卸責，則大
    可完全推給被告，是其於偵查中之結證具有憑信性，並無顯
    不可信之情況，自得為證據。
  (二)按被告以外之人於審判外之陳述，除法律有規定者外，不得
    作為證據；另被告以外之人於審判外之陳述，雖不符前四條
    之規定，而經當事人於審判程序同意作為證據，法院審酌該
    言詞陳述或書面陳述作成時之情況，認為適當者，亦得為證
    據。當事人、代理人或辯護人於法院調查證據時，知有第
    159條第1項不得為證據之情形，而未於言詞辯論終結前聲明
    異議者，視為有前項之同意；刑事訴訟法第159條第1項及第
    159條之5分別定有明文。本件被害人辛○○、甲○○、黃淑
    芬、乙○○、壬○、丁○○、丙○○、戊○○於警詢所為之
    陳述，雖係被告以外之人於審判外之言詞陳述，惟被告對於
    該等被害人於警詢時陳述之證據能力，於本院準備程序中不
    爭執，亦未於言詞辯論終結前聲明異議，視為於審判程序同
    意作為證據，且本院審酌上開警詢筆錄作成時之情況尚無不
    當，依刑事訴訟法第159條之5之規定，自有證據能力。
二、訊據被告庚○○矢口否認上揭犯罪事實，辯稱：己○○並未
    將慶豐商業銀行新竹分行帳號00000000000000號及中國信託
    商業銀行帳號000000000000號之帳戶資料交給伊，伊亦未將
    己○○之帳戶資料交付他人云云。經查：
  (一)證人己○○於九十五年十月三十一日檢察官偵訊時具結證稱
    ：伊有申請慶豐商業銀行新竹分行帳號00000000000000號之
    帳戶，伊於94年12月1日，在新竹市○○路附近，將該帳戶
    之存摺、提款卡及密碼交付庚○○，伊亦有申請中國信託商
    業銀行帳號000000000000號之帳戶，伊於94年12月2、3日，
    亦在新竹市○○路附近，將該帳戶之存摺、提款卡及密碼交
    付庚○○，伊與庚○○並無怨隙、爭執等語，並經被告與之
    當面對質，證人己○○仍為相同之指證。而被告與己○○並
    無怨隙、爭執，亦經被告供承明確在卷。另證人己○○前於
    偵訊時已對幫助詐欺之犯罪事實坦承不諱並為認罪之表示，
    且於該次偵訊時，對於將其所申辦之慶豐商業銀行新竹分行
    及中國信託商業銀行之帳戶資料交付被告之時間、地點，均
    有明確之供述，有偵訊筆錄在卷可證。而衡諸一般經驗法則
    ，毫無怨隙紛爭之兩人，其中一人焉甘冒偽證罪處罰之風險
    ，為誣陷另一人之證述，又己○○於偵訊時，如欲為虛偽之
    陳述，首應為者，應係否認與其有直接利害關係之犯罪事實
    ，且倘己○○所言為虛，焉能對於交付帳戶資料予被告之時
    間、地點為如此迅速之回應供述。足徵己○○確將慶豐商業
    銀行新竹分行帳號00000000000000號及中國信託商業銀行帳
    號000000000000號之帳戶存摺、提款卡及密碼交予被告。
  (二)又詐欺集團成員先後於上揭犯罪事實欄所載之時間透過網際
    網路，向被害人辛○○、甲○○、黃淑芬、乙○○、壬○、
    丁○○、丙○○、戊○○等人以上揭犯罪事實欄所載之方法
    施詐，被害人辛○○等人因而受騙而分別匯款至己○○前開
    二帳號之帳戶內，此業據被害人辛○○、甲○○、黃淑芬、
    乙○○、壬○、丁○○、丙○○、戊○○指訴甚詳，復有慶
    豐商業銀行新竹分行帳號00000000000000號、中國信託商業
    銀行申請帳號000000000000號之帳戶申請資料各1份自動化
    服務機器跨行轉帳交易明細資料、存摺存款往來明細明細查
    詢各1紙、帳戶歷史交易查詢2紙、存摺影本4紙、網站列印
    資料6紙附卷可稽。
  (三)按刑法第13條所稱之故意本有直接故意（確定故意）與間接
    故意（不確定故意）之別，條文中「行為人對於構成犯罪之
    事實，明知並有意使其發生者」為直接故意，至於「行為人
    對於構成犯罪之事實，預見其發生而其發生並不違背其本意
    者」則屬間接故意；又間接故意與有認識的過失（又稱疏虞
    過失）之區別，在於二者對構成犯罪之事實雖均預見其能發
    生，但前者對其發生並不違背其本意，後者則確信其不發生
    。而金融機構帳戶之申請甚為簡易方便，如係基於正當用途
    而有使用帳戶之必要，通常需用人得以自己名義申請辦理即
    可，本無假手他人之必要。倘被告非將證人己○○提供之金
    融機構帳戶輾轉流出作為犯罪所得存提進出及其他不法用途
    ，豈須隱匿自己真實姓名而向己○○索討供己使用？再者，
    蒐集他人金融機構帳戶作為被害人匯入款項之交易媒介，用
    以隱匿真正犯罪者身分及資金流向之犯罪模式，多係用於詐
    欺取財之犯罪類型，此乃一般使用人頭帳戶常見之非法利用
    類型，復經大眾傳播媒體再三披露，被告亦無從諉為不知。
    則被告於取得己○○提供之金融機構帳戶後，嗣經他人用於
    詐欺取財之不法用途，此種犯罪手法仍未逸脫於被告幫助他
    人犯罪意思之外，即屬被告所預見。而被告轉交提供金融機
    構帳戶在先，縱已得悉可能作為上開犯罪用途，卻又容任該
    項犯罪行為之繼續實現，毫無積極取回前揭物品或其他主觀
    上認為不致發生該項犯罪結果之確信，足徵前揭犯罪行為自
    仍不違其本意，被告應具有幫助他人詐欺取財犯罪之間接故
    意。綜上所述，本案事證已臻明確，被告犯行至堪認定。
三、被告行為後，94年2月2日修正公布之刑法，自95年7月1日起
    施行，其中與本件有關部分之第2條、第30條、第33條第5款
    、第41條第1項、第55條均已修正。另刑法施行法增訂之第1
    條之1，亦於95年6月14日公布，自同年月16日起施行。按「
    行為後法律有變更者，適用行為時之法律，但行為後之法律
    有利於行為人者，適用最有利於行為人之法律」，修正後刑
    法第2條第1項，定有明文。此條規定係規範行為後法律變更
    所生新舊法律比較適用之準據法，本身尚無新舊法比較之問
    題，於新法施行後，應一律適用新法第2條第1項之規定，為
    「從舊從輕」之比較。又新法第55 條關於想像競合犯之規
    定，雖新增但書限制科刑之範圍，然此僅為法理之明文化，
    非屬法律之變更，先予敘明。再按本次法律變更，比較時應
    就罪刑有關之共犯、未遂犯、想像競合犯、牽連犯、連續犯
    、結合犯，以及累犯加重、自首減輕暨其他法定加減原因（
    如身分加減）與加減例等一切情形，綜其全部罪刑之結果而
    為比較（最高法院95年5月23日95年度第八次刑庭會議決議
    參照）。茲就本件新舊法比較結果說明如下：
  (一)關於幫助犯規定修正之問題：修正前刑法第30條第1項：「
    幫助他人犯罪者，為從犯。雖他人不知幫助之情者，亦同。
    」、第二項「從犯之處罰，得按正犯之刑減輕之。」，與修
    正後同條第1項規定：「幫助他人實行犯罪行為者，為幫助
    犯。雖他人不知幫助之情者，亦同。」、第2項「幫助犯之
    處罰，得按正犯之刑減輕之。」，刑法修正前、後關於「從
    犯」與「幫助犯」之用語固有不同，然依修正理由觀之，僅
    係因「從犯」一語常有不同解讀，故修正為「幫助犯」以符
    本意，就此名詞部分應屬法律用語之明確化，尚不涉及刑事
    可罰性範圍之變更。惟幫助犯之定義既已改為「幫助他人實
    行犯罪行為」，已明示幫助犯之成立係以被幫助者著手犯罪
    之實行，且具備違法性為必要，至於被幫助者是否具有罪責
    ，皆不影響幫助犯之成立，此乃配合教唆犯改採從屬性理論
    之「限制從屬形式」而一併予以修正，有別於舊法被幫助人
    須達於成立犯罪（即具備構成要件該當性、違法性與有責性
    ，係從屬性理論之「嚴格從屬形式」），行為人始有論以幫
    助犯之餘地。是以修正後之刑法對於成立幫助犯之規定較諸
    舊法為寬，自非有利於被告。
  (二)關於罰金刑最低額之問題，被告所從屬之正犯罪名係刑法第
    339條第1項之詐欺取財罪（詳如後述），法定刑中有科處罰
    金之規定。修正前刑法第33條第5款規定罰金為1元以上，修
    正後刑法第33條第5款則將罰金規定係新臺幣1千元以上，以
    百元計算之。是依修正後之法律，被告得科處罰金刑最低為
    新臺幣1千元；然依被告行為時之刑罰法律，即修正前刑法
    第33條第5款規定之罰金最低額1元，該罪之罰金刑最低額為
    銀元1元，若換算為新臺幣，僅為新臺幣3元。經比較新舊法
    之結果，應以舊法較有利於被告。
  (三)刑法施行法增訂第1條之1規定：「中華民國九十四年一月七
    日刑法修正施行後，刑法分則編所定罰金之貨幣單位為新臺
    幣。九十四年一月七日刑法修正時，刑法分則編未修正之條
    文定有罰金者，自九十四年一月七日刑法修正施行後，就其
    所定數額提高為三十倍。但七十二年六月二十六日至九十四
    年一月七日新增或修正之條文，就其所定數額提高為三倍。
    」本件被告所犯之罪法定刑中既有科處罰金之規定，經比較
    增訂之刑法施行法第1條之1與被告行為時之罰金罰鍰提高標
    準條例第1條前段、現行法規所定貨幣單位折算新臺幣條例
    第2條結果，二者規定適用之結果並無不同，此部分尚無新
    法或舊法較有利於被告之問題。
  (四)又修正前刑法第41條第1項前段規定：「犯最重本刑為五年
    以下有期徒刑以下之刑之罪，而受六個月以下有期徒刑或拘
    役之宣告，因身體、教育、職業、家庭之關係或其他正當事
    由，執行顯有困難者，得以一元以上三元以下折算一日，易
    科罰金。」再被告行為時之易科罰金折算標準，修正前罰金
    罰鍰提高標準條例第2條（現已刪除）規定，就其原定數額
    提高為一百倍折算一日。則本件被告行為時之易科罰金折算
    標準，如以銀元三百元折算一日，經折算為新臺幣後，應以
    新臺幣九百元折算為一日。惟修正後刑法第41條第1項前段
    則規定：「犯最重本刑為五年以下有期徒刑以下之刑之罪，
    而受六個月以下有期徒刑或拘役之宣告者，得以新臺幣一千
    元、二千元或三千元折算一日，易科罰金。」被告所犯係得
    易科罰金之罪，經比較修正前後之易科罰金折算標準，以修
    正前之規定較有利於被告。
三、查詐欺集團於取得被告所交付之己○○帳戶存摺等物後，先
    後多次向被害人辛○○、甲○○、黃淑芬、乙○○、壬○、
    丁○○、丙○○、戊○○詐欺取財，係構成刑法第339條第1
    項之詐欺取財罪；且其多次犯行時間緊密，犯罪構成要件相
    同，顯係基於概括犯意為之，為連續犯。而被告取得己○○
    所提供之存摺帳戶後，再交付予他人詐欺犯罪使用，雖並未
    參與上開犯罪之構成要件行為，然其顯係以幫助他人犯罪之
    意思，實施上開犯罪構成要件以外之行為，核其所為，係犯
    修正前刑法第30條第1項前段、刑法第339條第1項之幫助詐
    欺取財罪。又按連續幫助與幫助連續為不同之犯罪態樣，如
    基於概括犯意，多次幫助他人犯罪，為連續幫助，該幫助者
    有多次犯罪行為；如以一幫助行為，幫助他人連續犯罪，則
    為幫助連續，就幫助犯而言，僅有一次犯罪行為（最高法院
    八十七年度臺上字第三八六五號判決意旨參照）查證人己○○雖自承係分別於94年12月1日及同年12月2日或3日分二次
    將其所申辦之金融機構帳戶存摺及提款卡交予被告，然依被
    害人上揭被騙匯款之時日及匯至之帳戶以觀，詐欺集團最初
    詐騙被害人辛○○並要求匯款之日為94年12月1日以後（見
    辛○○警詢筆錄），被害人辛○○實際匯款至己○○之慶豐
    銀行帳戶是在94年12月2日21時38分許，並非94年12月1日，
    顯見於94年12月1日當日己○○之慶豐銀行帳戶尚未在詐欺
    集團使用中，而其餘被害人被騙匯款至己○○之慶豐銀行帳
    戶亦分別是從94年12月2日至同年月5日，另匯款至己○○之
    中國信託銀行帳戶則是從94年12月4日至同年月5日，準此，
    依卷證資料，並無法排除被告係於94年12月2日第二次最後
    取得己○○之全部二本帳戶存摺等物，當日即一次全部交付
    詐欺集團使用之可能，是依罪疑為輕原則，應認被告係於94
    年12月2日最後取得己○○之全部二本帳戶存摺等物後，當
    日一次交付詐欺集團使用，即係以一次幫助行為，而幫助詐
    欺集團連續侵害被害人辛○○、甲○○、黃淑芬、乙○○、
    壬○、丁○○、丙○○、戊○○之財產法益，則被告所為應
    成立上開罪名之幫助犯，即幫助連續詐欺取財罪。又被告僅
    係幫助他人實施詐欺取財罪，為從犯，應依修正前刑法第30
    第2項之規定，按詐欺取財罪正犯之刑減輕之。檢察官起訴
    書雖未敘及被告提供上開帳戶致使被害人辛○○、壬○匯入
    遭詐騙款項之犯罪事實，然此與已起訴部分，就詐欺集團之
    正犯而言，有連續犯之裁判上一罪關係，仍包括在被告之一
    次幫助詐欺行為之內，為起訴效力所及，並經公訴檢察官於
    審理中追加擴張犯罪事實而求為併案審理，復經本院依職權
    調閱臺灣高等法院臺中分院96年度上易字第170號案件之卷
    證，及踐行調查審理程序，基於審判不可分原則，本院自應
    併予審理，附此敘明。爰審酌被告提供帳戶予他人犯罪使用
    ，造成遭受詐騙之人追查贓款及實際犯罪行為人發生阻礙，
    對於社會治安仍具有相當之危害性，其犯罪動機、目的、手
    段、犯後否認犯行，態度不佳，及
    本件被害人雖有8位，但受騙金額非鉅，檢察官具體求刑7月
    ，稍有過重等一切情狀，量處如主文所示之刑，並諭知易科
    罰金之折算標準，以示懲儆。又被告本案犯罪於96年4月24
    日以前，合於中華民國九十六年罪犯減刑條例第2條第1項第
    3 款應予減其刑期2分之1之規定，爰就其宣告刑予以減刑，
    並依同條例第9條規定諭知易科罰金折算之標準。
據上論結，應依刑事訴訟法第299條第1項前段，刑法第2條第1項
前段、刑法第339條第1項、修正前刑法第30條第1項前段、第2項
、第55條、第41條第1項前段，罰金罰鍰提高標準條例第1條前段
、修正前罰金罰鍰提高標準條例第2條，現行法規所定貨幣單位
折算新臺幣條例第2條，中華民國九十六年罪犯減刑條例第2條第
1項第3款、第7條、第9條，判決如主文。
中　　華　　民　　國　　96　　年　　12　　月　　4 　　日
              刑事第三庭  審判長法　官  賴恭利
                                法　官  黃松竹
                                法　官  陳思成
上列正本證明與原本無異。
如不服本判決，應於送達後十日內向本院提出上訴狀（應敘述具
體理由並附繕本），上訴於臺灣高等法院臺中分院。
上訴書狀如未敘述理由，應於上訴期間屆滿後二十日內補提理由
書於本院。
                                書記官  孫立文
中　　華　　民　　國　　96　　年　　12　　月　　4 　　日
附錄論罪科刑法條
修正前刑法第30條第1項前段：
幫助他人犯罪者，為從犯。
刑法第339條第1項：
意圖為自己或第三人不法之所有，以詐術使人將本人或第三人之
物交付者，處五年以下有期徒刑、拘役或科或併科一千元以下罰
金。
